臺灣高等法院臺南分院刑事判決　　　　　九十一年度重上更(三)字第二七四號　Ｃ
　　　上　訴　人
　　　即　被　告　乙　○　○
　　　選任辯護人　洪　梅　芬　律師
右上訴人因偽造文書案件，不服臺灣臺南地方法院八十五年度訴字第四一七號中華民
國八十五年五月十日第一審判決（起訴案號：臺灣臺南地方法院檢察署八十四年度偵
字第七五二一號），提起上訴，判決後，經最高法院第三次發回更審，本院判決如左
：
      主      文
原判決撤銷。
乙○○商業負責人，為納稅義務人，以不正當方法逃漏稅捐，處有期徒刑肆月，如易
科罰金以參佰元折算壹日，緩刑參年。
      事      實
一、乙○○係台南縣永康市○○路○段三三七號『瑞億實業社』負責人，為納稅義務
    人，其妻謝郭秋萍（另案經判處有期徒刑肆月，緩刑參年確定）在『瑞億實業社
    』擔任會計一職，因謝郭秋萍意圖逃漏『瑞億實業社』營利事業所得稅，明知甲
    ○○○（起訴書及原判決均誤載為彭陳秀錦）於民國八十一年並未在『瑞億實業
    社』工作，竟謊稱甲○○○於八十一年一月至十二月在『瑞億實業社』領取薪資
    新台幣（下同）十八萬元，委由不知情替『瑞億實業社』整理外帳報稅之吳渭林
    製作各類所得扣繳暨免扣繳憑單，虛偽填製甲○○○向『瑞億實業社』領取薪資
    所得十八萬元，足生損害於甲○○○後，復持以向財政部臺灣省南區國稅局申報
    營利事業所得稅，而逃漏營利事業所得稅四萬五千元。
二、案經財政部臺灣省北區國稅局新竹分局移送臺灣臺南地方法院檢察署檢察官偵查
    起訴。
      理      由
一、上訴人即被告乙○○經合法傳喚而未到庭，據其於本院前審供承，伊為『瑞億實
    業社』負責人，惟矢口否認伊有偽造文書及逃漏稅捐之犯行，辯稱：伊在國外做
    事業，國內工作伊未參與，經常奔波外地，伊並不知有偽造甲○○○向『瑞億實
    業社』領取八十一年度十八萬元薪資，更不知有偽造甲○○○撤銷檢舉之事；迨
    起訴後始由其妻謝郭秋萍告知此事，本件純由謝郭秋萍所為，伊不知情等語。
二、本件事實已據被告之妻謝郭秋萍於原審偵審中及本院前審審理時供認不諱，核與
    財政部臺灣省北區國稅局新竹分局函敘情節相符，並經被害人甲○○○於偵審中
    到庭結證屬實，復有檢舉書、各類所得扣繳暨免扣繳憑單、甲○○○身分證、偽
    造之撤銷檢舉申請書影本各乙紙在卷足憑（見偵查卷第二至十二頁），且瑞億實
    業社虛報甲○○○八十一年薪資十八萬元，致逃漏該行號營利事業所得稅四萬五
    千元，有財政部台灣省北區國稅局新竹分局八十四年七月十三日北區國稅竹市審
    第八四一○九六八九號函乙紙附卷足按（見偵查卷第一頁），而謝郭秋萍另經原
    審八十五年度訴字第四二二號案以行使偽造私文書等罪，判處有期徒刑四月緩刑
    三年確定，有該刑事判決在卷足參（見本院上更二卷第四十七至五十頁）。
三、查被告雖非本件犯罪之行為人（詳後述），然其承認為瑞億實業社之負責人，此
    並有台南縣稅捐稽徵處新化分處函送之營利事業設立登記查簽表、申請營利事業
    設立登記核准函及營利事業統一發證設立登記申請書影本各乙紙之記載附卷足按
    （見偵查卷第三十一頁至第三十四頁），次查稅捐稽徵法第四十一條之處罰對象
    固為納稅義務人，同法第四十七條，則將納稅義務人為公司或商號責任，基於刑
    事政策之考慮，於其應處徒刑範圍，轉嫁於公司或商號負責人，故於此種情形而
    受罰之公司或商號負責人，乃屬「代罰」，其個人因非納稅義務人，故無論公司
    或商號負責人有無犯意，依同法第四十七條規定，仍應予處罰。準此，被告既係
    商業登記法規定之商業負責人，而其負責之瑞億實業社確有逃漏稅捐情事，已如
    前述，自應適用稅捐稽徵法第四十七條第三款、第四十一條予以論科。
四、原審據以論罪科刑，固非無見，惟其誤認被告為本件犯罪之行為人，並誤認被告
    另有共犯偽造扣繳憑單及共同偽造甲○○○撤銷檢舉申請書並持以行使等犯行，
    尚有未洽，被告上訴意旨否認犯罪，雖非可取，惟原判決既有可議，自應由本院
    予以撤銷改判。經審酌瑞億實業社逃漏稅捐情節尚非嚴重，被告因代罰所受之刑
    亦不宜太重，爰量處有期徒刑四月。又被告犯罪後，刑法第四十一條已於民國九
    十年一月十日修正公布，經比較該條文修正前後關於得易科罰金之規定，以新法
    所定對於被告較為有利，自應依修正後之刑法第四十一條諭知易科罰金之折算標
    準。再查被告前未曾受有期徒刑以上刑之宣告，有臺灣高等法院被告全國前案紀
    錄表在卷可憑，經此偵審教訓，應知警惕諒無再犯之虞，本院認所宣告之刑，以
    暫不執行為適當，爰併諭知緩刑三年，以勵自新。
五、公訴意旨另以：被告乙○○與其妻謝郭秋萍共同明知甲○○○（起訴書及原判決
    均誤載為彭陳秀錦）於民國（下同）八十一年並未在瑞億實業社工作，二人謀議
    偽造扣繳憑單，由謝郭秋萍在業務上製作各類所得扣繳暨免扣繳憑單上，虛偽填
    製甲○○○在瑞億實業社有薪資所得新台幣（下同）十八萬元，足生損害於甲○
    ○○後，持向財政部臺灣省南區國稅局申報營利事業所得稅而逃漏營利事業所得
    稅四萬五千元，經甲○○○發覺有異而於八十三年十二月十七日（起訴書誤繕為
    八十四年初）向北區國稅局新竹分局提出檢舉。乙○○、謝郭秋萍復共謀偽造甲
    ○○○撤銷檢舉申請書，由謝郭秋萍於八十四年二月二十八日偽造甲○○○名義
    申請撤銷檢舉申請書，並請不知情之人偽刻甲○○○之印章，蓋於申請書上，持
    向國稅局新竹分局申請撤銷檢舉，亦足生損害於甲○○○（謝郭秋萍業經判處有
    期徒刑四月，緩刑三年確定），因認被告乙○○另涉犯刑法第二百十六條、第二
    百十五條、第二百十條罪嫌云云。
六、公訴人認被告乙○○另涉犯刑法第二百十六條、第二百十五條、第二百十條罪嫌
    ，無非以告訴人甲○○○之指訴，及被告之妻謝郭秋萍就告訴人未在瑞億實業社
    工作即製作扣繳憑單申報營利事業所得稅、又對於以告訴人名義申請撤銷檢舉等
    情直承不諱，暨各類所得扣繳暨免扣繳憑單、申請書為論罪依據。被告於本院前
    審矢口否認伊有偽造文書犯行，辯稱：伊在國外做事業，國內工作伊未參與，經
    常奔波外地，伊並不知有偽造甲○○○向瑞億實業社領取八十一年度十八萬元薪
    資之扣繳憑單，更不知有偽造甲○○○撤銷檢舉之事；迨起訴後始由其妻謝郭秋
    萍告知此事，本件純由謝郭秋萍所為，伊不知情等語。
七、按犯罪事實應依證據認定之，無證據不得推定其犯罪事實，刑事訴訟法第一百五
    十四條定有明文。所謂犯罪事實之證據，係指足以認定被告確有犯罪行為之積極
    證據而言，該項證據且須適合被告犯罪事實之認定，始得採為斷罪資料（最高法
    院二十九年上字第三一○五號、五十三年台上字第二七五○判例參照）。
八、經查：
(一)此部分雖據被告之妻謝郭秋萍於原審偵審中及本院前審審理時供認屬實，然其始
    終強調係其個人所為，與被告無關。
(二)被告縱曾於原審八十五年五月三日審理時供承：「（明知甲○○○於八十一年並
    未在瑞億實業社工作，虛偽填製甲○○○在瑞億實業社有薪資所得新台幣十八萬
    元？）是的」、「（向南區國稅局申報營利事業所得稅而逃漏營利事業所得稅四
    萬五千元？）是的」（見一審卷第十五頁），然被告於當日應訊時，係於檢察官
    陳述起訴要旨後，始對訊問：「明知甲○○○於八十一年並未在瑞億實業社工作
    ，虛偽填製甲○○○在瑞億實業社有薪資所得新台幣十八萬元？」，答：「是的
    」，隨即於訊問：「你不知道此事？」，答：「不知道」，於訊問：「對本案有
    無辯解？」，答：「根本不知道此事，是起訴之後，我太太才告訴我」（見一審
    卷第十六頁），被告之妻謝郭秋萍於當日亦稱：「（有無告訴妳先生虛報甲○○
    ○的薪資所得？）沒有，是起訴後我才告訴他的。」（見一審卷第十五頁反面）
    ，足認被告於原審八十五年五月三日審理時之陳述，並無對公訴人起訴之犯罪事
    實自白。又為瑞億實業社代理記帳、報稅，製作告訴人十八萬元所得扣繳暨免扣
    繳憑單之（不知情）吳渭林於本院前審證稱：「被告僅於一審判決後曾打電話給
    我，說我被判刑，怎麼搞的，以前沒有打電話給我」、「報稅是他太太跟我接洽
    」、「稅的問題都是謝太太（指被告太太）聯絡」、「稅捐處如查稅事跟謝太太
    講」（見本院上訴卷第三十二頁正反面），證明本件偽造之告訴人十八萬元所得
    扣繳暨免扣繳憑單，均係被告之妻謝郭秋萍處理，委請吳渭林製作，被告未為參
    與，被告乃於一審判決後始打電話給製作該扣繳憑單吳渭林詢問事由，是難認被
    告有與其妻謝郭秋萍有出面參與請吳渭林製作該扣繳憑單之行為。另被告經營之
    瑞億實業社，係從事運動器材及其零件買賣，不得從事加工製造業務，有台南縣
    稅捐稽徵處新化分處函送之營利事業設立登記查簽表、申請營利事業設立登記核
    准函、申請書影本各乙紙之記載足按（見偵查卷第三十一頁至第三十四頁），屬
    於買賣業，非為製造業，該實業社僱用之員工，通常約七、八人，最多十幾人至
    二十人左右，為被告之妻謝郭秋萍供陳在卷（見偵查卷第五十一頁反面、第五十
    二頁、本院上訴卷第十九頁），顯然規模甚小，純屬典型小規模家庭企業，被告
    與其妻之工作範圍，據被告之妻謝郭秋萍於本院前審調查時供稱：「（你先生作
    何事？）裏面工作及接生意」等語（見本院上訴卷第十九頁），其妻謝郭秋萍則
    負責該社會計業務，掌控財務，為被告供述在卷，而瑞億實業社有關會計業務，
    既均由其妻謝郭秋萍負責，由為瑞億實業社代理記帳、報稅之吳渭林證稱：「稅
    的問題、報帳及稅捐處查稅之事，都是謝太太跟我連絡接洽」證詞可知（見本院
    上訴卷第三十二頁背面），被告雖係瑞億實業社負責人，做裏面工作及接洽外面
    生意，自不能以被告係負責人，謝郭秋萍係會計，二人又有夫妻關係，遽以推測
    被告擔任該實業社負責人，對於所有員工工作情形豈有不知之理？其妻謝郭秋萍
    負責該社會計業務，掌控財務，於典型小規模家庭企業，對於『瑞億實業社』虛
    報甲○○○薪資十八萬元及其後偽刻甲○○○印章，並偽造八十四年二月廿八日
    申請書之事實，殊難諉為不知？而認定被告與謝郭秋萍即有事先謀議，由謝郭秋
    萍實施行為之共同正犯，繩之被告亦為共同正犯，是被告對於其妻謝郭秋萍逃漏
    稅捐虛報甲○○○薪資十八萬元，共同正犯罪責，犯罪尚屬不能證明。
(三)被告之妻謝郭秋萍自偵查中至本院審理時一再供承：蓋於八十四年二月廿八日撤
    銷檢舉申請書上甲○○○印文，係伊以所刻甲○○○印章蓋用等語（見偵查卷第
    五十二頁反面、一審卷第十五頁反面、本院上更二卷第三十二頁），縱辯稱：刻
    製甲○○○印章及使用甲○○○名義提出撤銷檢舉申請書，均有事先經甲○○○
    同意云云，然經本院前審依最高法院發回意旨，囑託臺灣新竹地方法院訊問證人
    甲○○○結果：甲○○○明確否認事先有同意謝郭秋萍以其名義製作八十四年二
    月廿八日撤銷檢舉申請書，更未同意謝郭秋萍刻製其印章，有臺灣新竹地方法院
    八十六年八月六日新院文刑厚助字第四八一○九號函檢送之囑託訊問筆錄乙份足
    稽（見本院上更一卷第十七至二十頁），此部分謝郭秋萍主張，顯無足採，而甲
    ○○○所否認事先同意謝郭秋萍刻製其印章及製作撤銷檢舉申請書，僅能認定謝
    郭秋萍與甲○○○間有無取得同意授權之事，無從認定被告有與其妻謝郭秋萍之
    間，有共同謀議。且甲○○○於偵查中證稱：「他本人（指被告）沒找我，是有
    一位小姐打電話給我，向我要稅單，說她去繳，我沒答應」等語（見偵查卷第二
    十一頁反面），於本院前審審理時證稱：「謝郭秋萍聯絡我，是在撤銷檢舉後」
    、「乙○○在地院後，有聯絡我」（見本院上更二卷第三十頁反面、第三十一頁
    ），則據告訴人甲○○○之供述，乃於案發後，是一位小姐打電話給她，向她要
    稅單，被告之妻謝郭秋萍是於撤銷檢舉後聯絡告訴人，被告是於一審審理時聯絡
    告訴人，被告稱：打電話是想了解事情（見本院上更二卷第三十一頁），是於本
    件案發之前與告訴人聯絡者確為被告之妻謝郭秋萍，非為被告，況該撤銷檢舉申
    請書上之甲○○○之署押（見偵查卷第六頁），業為被告之妻謝郭秋萍坦承為其
    簽名（見本院上更二卷第三十二頁），被告則無實際參與其妻謝郭秋萍刻製甲○
    ○○印章及使用甲○○○名義提出撤銷檢舉申請書之行為。綜此被告對於其妻謝
    郭秋萍偽造甲○○○名義提出之撤銷檢舉申請書，要難令被告負共同正犯罪責，
    公訴人指訴被告之偽造文書罪嫌，犯罪仍屬不能證明。
九、檢察官起訴意旨，認上開不構成犯罪部分，與已對被告論罪科刑之部分，有裁判
    上一罪之牽連犯關係，爰不另為無罪之諭知，併此敘明。
十、被告經合法傳喚無正當理由不到庭，不待其陳述逕行判決。
據上論斷，應依刑事訴訟法第三百六十九條第一項前段、第三百六十四條、第三百七
十一條、第二百九十九條第一項前段、稅捐稽徵法第四十一條、第四十七條第三款、
刑法第十一條前段、第二條第一項前段、第四十一條第一項前段、第七十四條第一款
、罰金罰鍰提高標準條例第二條，判決如主文。
本案經檢察官曾銘芳到庭執行職務。
中    華    民    國      九十一      年      七  月      九        日
                                  臺灣高等法院臺南分院刑事第五庭
                                      審判長法官  鄭    文    肅
                                            法官  王    浦    傑
                                            法官  黃    三    哲
右正本證明與原本無異。
如不服本判決，應於判決送達後十日內向本院提出上訴狀，其未敘述理由者並應於提
出上訴狀後十日內向本院補提理由書（應附繕本)。
                                      法院書記官  嚴    巧    花
中    華    民    國      九十一      年      七      月      十        日
附錄法條：
稅捐稽徵法第四十一條：
納稅義務人以詐術或其他不正當方法逃漏稅捐者，處五年以下有期徒刑、拘役或科或
稅捐稽徵法第四十七條第三款：
本法關於納稅義務人、扣繳義務人及代徵人應處徒刑之規定，於左列之人適用之：
三、商業登記法規定之商業負責人。
